---
title: "Pemodelan ARIMA"
author: "Widianto Sijabat"
date: "1 Oktober 2026"
output:
  html_document:
    toc: true
    toc_float: true
    toc_depth: 3
    number_sections: false
    code_folding: show
    df_print: paged
    self_contained: true
editor_options: 
  markdown: 
    wrap: 72
---

```{r setup, include=FALSE}
knitr::opts_chunk$set(echo = TRUE, warning = FALSE, message = FALSE,
                      fig.align = "center", fig.width = 8, fig.height = 4.5)
```

# Pendahuluan

Laporan ini membangun model ARIMA untuk data suhu rata-rata harian (TG)
Stasiun Meteorologi Kemayoran (STAID 180), Jakarta, yang bersumber dari
Southeast Asian Climate Assessment & Dataset (SACA&D).

```{r packages}
library(tseries)   
library(MASS)      
library(forecast)   
library(TSA)        
library(lmtest)     
```

# Persiapan Data

## Impor dan Penyesuaian Data

File `TG_STAID000180.txt` berisi 4 kolom: `SOUID`, `DATE` (YYYYMMDD),
`TG` (suhu rata-rata dalam 0,1 °C), dan `Q_TG` (kode mutu; 0 = valid, 1
= suspect, 9 = missing). Nilai hilang berkode `-9999`. Sebanyak 19 baris
pertama adalah keterangan sehingga dilewati.

```{r impor}
raw <- read.csv("C:\\Users\\AXIOO\\Downloads\\SACA_blended_custom\\TG_STAID000180.txt", skip = 19, strip.white = TRUE)
raw$DATE <- as.Date(as.character(raw$DATE), format = "%Y%m%d")

cat("Total baris          :", nrow(raw), "\n")
cat("Rentang tanggal      :", format(min(raw$DATE)), "s.d.", format(max(raw$DATE)), "\n")
cat("Baris dengan data    :", sum(raw$TG != -9999), "\n")
cat("Baris missing (-9999):", sum(raw$TG == -9999), "\n")
```

amatan yang dipilih yaitu 1 Januari 1997 -- 31 Desember 1999.

```{r subset}
d <- subset(raw, DATE >= as.Date("1997-01-01") & DATE <= as.Date("1999-12-31"))
d$suhu <- d$TG / 10          # konversi ke derajat Celsius

cat("Jumlah amatan :", nrow(d), "\n")
cat("Jumlah missing:", sum(d$TG == -9999), "\n")
cat("Jumlah data berkode suspect (Q_TG = 1):", sum(d$Q_TG == 1), "\n")
summary(d$suhu)
```

## Eksplorasi Data Penuh

```{r plot-penuh}
suhu.ts <- ts(d$suhu, start = c(1997, 1), frequency = 365)
plot(d$DATE, d$suhu, type = "l", col = "navyblue",
     xlab = "Tanggal", ylab = "Suhu rata-rata (°C)",
     main = "Suhu Rata-rata Harian Kemayoran, 1997-1999")
```

Data bergerak di sekitar nilai tengah sekitar 28 °C tanpa tren naik atau
turun yang jelas. Terdapat fluktuasi harian yang cukup besar dan
beberapa hari dengan suhu rendah (hari berawan/hujan lebat).

# Langkah 1: Pembagian Data Latih dan Data Uji

Proporsi pembagian sekitar 92%:8%, dengan data uji dibuat selama 92 hari
agar peramalan dapat dievaluasi untuk satu kuartal ke depan.

```{r split}
tgl.batas <- as.Date("1999-09-30")
train <- d$suhu[d$DATE <= tgl.batas]
test  <- d$suhu[d$DATE >  tgl.batas]

c(Latih = length(train), Uji = length(test),
  Proporsi_Latih = round(length(train) / nrow(d), 3))

train.ts <- ts(train)
test.ts  <- ts(test, start = length(train) + 1)
```

```{r plot-train-test}
plot(d$DATE, d$suhu, type = "n", xlab = "Tanggal", ylab = "Suhu (°C)",
     main = "Pembagian Data Latih dan Data Uji")
lines(d$DATE[d$DATE <= tgl.batas], train, col = "navyblue")
lines(d$DATE[d$DATE >  tgl.batas], test,  col = "red")
abline(v = tgl.batas, lty = 2)
legend("bottomleft", c("Latih", "Uji"), col = c("navyblue", "red"), lty = 1, bty = "n")
```

# Langkah 2: Uji Kestasioneran Data Latih

## Langkah 2a: Stasioneritas dalam Rataan (ACF dan ADF)

### Plot ACF

```{r acf-train}
acf(train.ts, lag.max = 40, main = "ACF Data Latih")
```

Plot ACF menurun perlahan (*tails off slowly*) dan nilainya tetap
signifikan hingga lag-lag yang jauh. Pola ini menunjukkan data memiliki
ketergantungan (memori) yang panjang, namun tidak turun secara linear
seperti data yang ber-tren.

### Uji ADF

$H_0$ : Data tidak stasioner dalam rataan

$H_1$ : Data stasioner dalam rataan

```{r adf-train}
adf.test(train.ts)
```

Nilai *p-value* uji ADF sebesar 0,01 (batas terkecil yang dilaporkan)
lebih kecil dari taraf nyata 5% sehingga tolak $H_0$. Data latih
**stasioner dalam rataan**, sehingga tidak diperlukan *differencing*.

## Langkah 2b: Stasioneritas dalam Ragam (Box-Cox)

```{r boxcox}
index <- seq_along(train)
bc <- boxcox(train ~ index, lambda = seq(-1, 8, by = 0.01))

lambda.opt <- bc$x[which.max(bc$y)]
ci.lambda  <- bc$x[bc$y > max(bc$y) - 0.5 * qchisq(0.95, 1)]

c(Lambda_Optimum = lambda.opt,
  Batas_Bawah = min(ci.lambda),
  Batas_Atas  = max(ci.lambda))
```

## Langkah 2c: Penanganan Ketidakstasioneran (Transformasi / Differencing)

```{r transformasi}
lambda <- 3
train.t <- BoxCox(train, lambda)
train.t.ts <- ts(train.t)

plot.ts(train.t.ts, xlab = "Waktu ", ylab = "Suhu tertransformasi",
        col = "navyblue", main = "Data Latih Setelah Transformasi Box-Cox (lambda = 3)")
```

Pengecekan kembali kestasioneran data hasil transformasi:

```{r cek-ulang}
adf.test(train.t.ts)
acf(train.t.ts, lag.max = 40, main = "ACF Data Latih Tertransformasi")
```

Uji ADF pada data hasil transformasi menghasilkan *p-value* 0,01
sehingga data tetap stasioner dalam rataan. Pola ACF tidak berubah dari
sebelumnya. Pemodelan selanjutnya menggunakan data latih hasil
transformasi.

# Langkah 3: Model Potensial

## Langkah 3a: Identifikasi dengan ACF dan PACF

```{r acf-pacf}
par(mfrow = c(1, 2))
acf(train.t.ts,  lag.max = 20, main = "ACF")
pacf(train.t.ts, lag.max = 20, main = "PACF")
par(mfrow = c(1, 1))
```

Plot ACF menurun perlahan (*tails off*) sedangkan plot PACF terpotong
(*cuts off*) setelah beberapa lag awal (lag 1 sampai 4 yang menonjol).
Hal ini mengarah pada model AR, yaitu **ARIMA(1,0,0)** dan
**ARIMA(3,0,0)**.

## Langkah 3b: Identifikasi dengan EACF

```{r eacf}
eacf(train.t.ts)
```

## Langkah 3c: Pendugaan Parameter dan Uji Signifikansi

```{r pendugaan}
m1 <- Arima(train.t.ts, order = c(1,0,0), method = "ML")
m2 <- Arima(train.t.ts, order = c(3,0,0), method = "ML")
m3 <- Arima(train.t.ts, order = c(1,0,2), method = "ML")
m4 <- Arima(train.t.ts, order = c(2,0,1), method = "ML")
m5 <- Arima(train.t.ts, order = c(2,0,2), method = "ML")
m6 <- Arima(train.t.ts, order = c(3,0,3), method = "ML")
```

```{r uji-signifikansi}
for (nm in c("m1","m2","m3","m4","m5","m6")) {
  m <- get(nm)
  cat("\n=====", paste0("ARIMA(", paste(arimaorder(m)[1:3], collapse = ","), ")"), "=====\n")
  print(coeftest(m))
}
```

## Langkah 3d: Perbandingan AIC dan Pemilihan Model

```{r aic}
daftar.model <- list("ARIMA(1,0,0)" = m1, "ARIMA(3,0,0)" = m2,
                     "ARIMA(1,0,2)" = m3, "ARIMA(2,0,1)" = m4,
                     "ARIMA(2,0,2)" = m5, "ARIMA(3,0,3)" = m6)

semua.signif <- function(m) {
  p <- coeftest(m)[, 4]
  p <- p[!grepl("intercept", names(p))]
  all(p < 0.05)
}

hasil.model <- data.frame(
  Model = names(daftar.model),
  AIC = sapply(daftar.model, AIC),
  BIC = sapply(daftar.model, BIC),
  Semua_Parameter_Signifikan = sapply(daftar.model, semua.signif),
  row.names = NULL
)
hasil.model[order(hasil.model$AIC), ]
```

Berdasarkan pendugaan parameter, model ARIMA(1,0,2) memiliki nilai AIC
dan BIC terkecil

# Langkah 4: Analisis Sisaan

Model terpilih dicek asumsi sisaannya: normalitas, kebebasan (tidak ada
autokorelasi), kehomogenan ragam, dan nilai tengah sama dengan nol.

```{r model-terpilih}
model.final <- m3          # ARIMA(1,0,2)
summary(model.final)
sisaan <- as.numeric(residuals(model.final))
```

## Langkah 4a: Eksplorasi Sisaan

```{r eksplorasi-sisaan, fig.height = 7}
par(mfrow = c(2, 2))
qqnorm(sisaan, main = "Normal Q-Q Plot Sisaan")
qqline(sisaan, col = "blue", lwd = 2)
plot(sisaan, type = "p", main = "Sisaan vs Waktu", xlab = "Waktu", ylab = "Sisaan")
abline(h = 0, col = "red")
acf(sisaan,  lag.max = 40, main = "ACF Sisaan")
pacf(sisaan, lag.max = 40, main = "PACF Sisaan")
par(mfrow = c(1, 1))
```

Plot kuantil-kuantil normal menunjukkan titik-titik sisaan mengikuti
garis $45^{\circ}$ dengan sedikit penyimpangan di bagian ekor sehingga
sisaan secara eksploratif mendekati normal. Plot sisaan terhadap waktu
menyebar acak di sekitar nol dengan lebar pita yang relatif sama. Plot
ACF dan PACF sisaan hanya memiliki satu spike yang sedikit keluar batas
(lag 13 pada ACF dan lag 14 pada PACF) dari 40 lag yang diamati. Jumlah
ini masih wajar secara kebetulan pada taraf 5%, sehingga sisaan secara
eksploratif dapat dianggap saling bebas.

## Langkah 4b: Uji Formal Sisaan

### Normalitas (Kolmogorov-Smirnov)

$H_0$ : Sisaan menyebar normal

$H_1$ : Sisaan tidak menyebar normal

```{r ks}
ks.test(sisaan, "pnorm", mean(sisaan), sd(sisaan))
```

### Kebebasan Sisaan (Ljung-Box)

$H_0$ : Sisaan saling bebas

$H_1$ : Sisaan tidak saling bebas

```{r lb}
Box.test(sisaan, lag = 20, type = "Ljung-Box", fitdf = 3)
```

### Kehomogenan Ragam (Ljung-Box pada Sisaan Kuadrat)

$H_0$ : Ragam sisaan homogen

$H_1$ : Ragam sisaan tidak homogen

```{r lb2}
Box.test(sisaan^2, lag = 20, type = "Ljung-Box")
```

### Nilai Tengah Sisaan (Uji-t)

$H_0$ : Nilai tengah sisaan sama dengan 0

$H_1$ : Nilai tengah sisaan tidak sama dengan 0

```{r ttest}
t.test(sisaan, mu = 0, conf.level = 0.95)
```

| Asumsi | Uji | *p-value* | Keputusan |
|------------------|------------------|------------------|------------------|
| Normalitas | Kolmogorov-Smirnov | 0,3093 | Gagal tolak $H_0$, sisaan menyebar normal |
| Kebebasan | Ljung-Box | 0,0989 | Gagal tolak $H_0$, sisaan saling bebas |
| Homogenitas ragam | Ljung-Box (sisaan kuadrat) | 0,1444 | Gagal tolak $H_0$, ragam sisaan homogen |
| Nilai tengah nol | Uji-t | 0,7022 | Gagal tolak $H_0$, nilai tengah sisaan sama dengan 0 |

# Langkah 5: Overfitting

*Overfitting* dilakukan dengan menaikkan orde AR dan MA model terpilih
ARIMA(1,0,2) satu tingkat, yaitu ARIMA(2,0,2) dan ARIMA(1,0,3).

```{r overfit}
m3a <- Arima(train.t.ts, order = c(2,0,2), method = "ML")
m3b <- Arima(train.t.ts, order = c(1,0,3), method = "ML")

cat("===== ARIMA(2,0,2) =====\n"); print(coeftest(m3a))
cat("\n===== ARIMA(1,0,3) =====\n"); print(coeftest(m3b))

data.frame(
  Model = c("ARIMA(1,0,2)", "ARIMA(2,0,2)", "ARIMA(1,0,3)"),
  AIC = c(AIC(m3), AIC(m3a), AIC(m3b)),
  BIC = c(BIC(m3), BIC(m3a), BIC(m3b)),
  Semua_Parameter_Signifikan = c(semua.signif(m3), semua.signif(m3a), semua.signif(m3b))
)
```

Model hasil *overfitting* tidak lebih baik daripada ARIMA(1,0,2).
ARIMA(2,0,2) memiliki AIC (16386,60) dan BIC yang lebih besar serta
parameter `ar1` tidak signifikan. ARIMA(1,0,3) memiliki AIC (16378,09)
dan BIC yang juga lebih besar dan parameter `ma3` tidak signifikan
(*p-value* 0,248). Dengan demikian model **ARIMA(1,0,2)** tetap dipilih
untuk peramalan.

# Langkah 6: Peramalan (Forecast)

Peramalan dilakukan sepanjang data uji (92 hari).

```{r forecast}
h <- length(test)
ramalan <- forecast(model.final, h = h, level = 95)

ramalan.asli <- InvBoxCox(as.numeric(ramalan$mean),  lambda)
bawah.asli   <- InvBoxCox(as.numeric(ramalan$lower), lambda)
atas.asli    <- InvBoxCox(as.numeric(ramalan$upper), lambda)

head(data.frame(Hari = 1:h, Aktual = test, Ramalan = round(ramalan.asli, 2),
                Bawah95 = round(bawah.asli, 2), Atas95 = round(atas.asli, 2)), 10)
```

```{r plot-forecast}

data.ramalan <- ramalan$mean
plot(ramalan)
tgl.latih <- d$DATE[d$DATE <= tgl.batas]
tgl.uji   <- d$DATE[d$DATE >  tgl.batas]
tampil    <- tail(seq_along(train), 150)      # 150 hari terakhir data latih

plot(c(tgl.latih[tampil], tgl.uji),
     c(train[tampil], test), type = "n",
     ylim = range(c(train[tampil], test, bawah.asli, atas.asli)),
     xlab = "Tanggal", ylab = "Suhu (°C)",
     main = "Peramalan ARIMA(1,0,2) vs Data Uji")
polygon(c(tgl.uji, rev(tgl.uji)), c(bawah.asli, rev(atas.asli)),
        col = rgb(0, 0, 1, 0.12), border = NA)
lines(tgl.latih[tampil], train[tampil], col = "black")
lines(tgl.uji, test, col = "red")
lines(tgl.uji, ramalan.asli, col = "blue", lwd = 2, lty = 2)
abline(v = tgl.batas, lty = 3)
legend("bottomleft", c("Latih", "Aktual (uji)", "Ramalan", "Selang 95%"),
       col = c("black", "red", "blue", rgb(0,0,1,0.3)),
       lty = c(1, 1, 2, NA), lwd = c(1, 1, 2, NA), pch = c(NA, NA, NA, 15), bty = "n")
```

## Langkah 6a: Akurasi Peramalan

```{r akurasi}
akurasi <- accuracy(ramalan.asli, test)
akurasi

cakupan <- mean(test >= bawah.asli & test <= atas.asli)
```
