---
title: "Tugas Pertemuan 3 - Regresi dengan Peubah Lag (Koyck, DLM, ARDL)"
author: "Widianto Sijabat"
date: "9-9-2026"
output:
  html_document:
    theme: yeti
    toc: true
    toc_float: true
    number_sections: true
  word_document: default
  pdf_document: default
---

```{r setup, include=FALSE}
knitr::opts_chunk$set(echo = TRUE, warning = FALSE, message = FALSE)
```

## Packages

```{r}
library(dLagM)
library(dynlm)
library(MLmetrics)
library(lmtest)
library(car)
```

# Impor dan Eksplorasi Data

```{r}
data <- read.csv("C:\\Users\\AXIOO\\Downloads\\NewDelhi_Air_quality.csv")
str(data)
```

```{r}
polutan <- c("CO", "no2", "o3", "pm10", "pm25", "so2")
korelasi <- sapply(polutan, function(v) cor(data$AQI, data[[v]]))
sort(korelasi, decreasing = TRUE)
```

Berdasarkan nilai korelasi di atas, **O3** memiliki korelasi positif terbesar terhadap AQI, sehingga dipilih sebagai peubah independen (X).

```{r}
data.pakai <- data.frame(Yt = data$AQI, Xt = data$o3)
str(data.pakai)
```

# Pembagian Data

```{r}
train <- data.pakai[1:58, ]
test  <- data.pakai[59:72, ]

train.ts <- ts(train)
test.ts  <- ts(test)
data.ts  <- ts(data.pakai)

nrow(train); nrow(test)
```

# Model Koyck

Model Koyck mengasumsikan bahwa pengaruh lag $X$ terhadap $Y$ semakin kecil seiring bertambahnya jarak waktu, dan direpresentasikan melalui peubah lag dari $Y$ ($Y_{t-1}$).

```{r}
model.koyck <- koyckDlm(x = train$Xt, y = train$Yt)
summary(model.koyck)
AIC(model.koyck)
BIC(model.koyck)
```

Nilai p-value peubah $X_t$ dan $Y_{t-1}$ keduanya kurang dari 0.05, sehingga kedua peubah tersebut berpengaruh signifikan terhadap AQI. Model yang terbentuk adalah:

$$\hat{Y_t}=0{,}2626+0{,}2582X_t+0{,}4294Y_{t-1}$$

## Peramalan dan Akurasi Koyck

```{r}
fore.koyck <- forecast(model = model.koyck, x = test$Xt, h = nrow(test))
fore.koyck
mape.koyck <- MAPE(fore.koyck$forecasts, test$Yt)
mape.koyck
GoF(model.koyck)
```

# Distributed Lag Model (DLM)

## Pemodelan Awal (Lag = 1)

```{r}
model.dlm1 <- dlm(x = train$Xt, y = train$Yt, q = 1)
summary(model.dlm1)
AIC(model.dlm1)
BIC(model.dlm1)
```

```{r}
fore.dlm1 <- forecast(model = model.dlm1, x = test$Xt, h = nrow(test))
mape.dlm1 <- MAPE(fore.dlm1$forecasts, test$Yt)
mape.dlm1
GoF(model.dlm1)
```

## Penentuan Lag Optimum DLM

```{r}
finiteDLMauto(formula = Yt ~ Xt,
              data = data.frame(train), q.min = 1, q.max = 10,
              model.type = "dlm", error.type = "AIC", trace = TRUE)
```

nilai AIC terkecil diperoleh pada **lag = 10**.

```{r}
model.dlm2 <- dlm(x = train$Xt, y = train$Yt, q = 10)
summary(model.dlm2)
AIC(model.dlm2)
BIC(model.dlm2)
```

## Peramalan dan Akurasi DLM Lag Optimum

```{r}
fore.dlm2 <- forecast(model = model.dlm2, x = test$Xt, h = nrow(test))
mape.dlm2 <- MAPE(fore.dlm2$forecasts, test$Yt)
mape.dlm2
GoF(model.dlm2)
```

# Model Autoregressive Distributed Lag (ARDL)

## Pemodelan Awal (p=1, q=1)

```{r}
model.ardl1 <- ardlDlm(formula = Yt ~ Xt, data = train, p = 1, q = 1)
summary(model.ardl1)
AIC(model.ardl1)
BIC(model.ardl1)
```

## Penentuan Lag Optimum ARDL

```{r}
model.ardl.opt <- ardlBoundOrders(data = data.frame(train), ic = "AIC",
                                   formula = Yt ~ Xt, max.p = 6, max.q = 6)
model.ardl.opt$Stat.table
model.ardl.opt$min.Stat
```

```{r}
tab <- model.ardl.opt$Stat.table
idx <- which(tab == min(tab), arr.ind = TRUE)
p.opt <- as.numeric(sub("p = ", "", rownames(tab)[idx[1, 1]]))
q.opt <- as.numeric(sub("q = ", "", colnames(tab)[idx[1, 2]]))
cat("p optimum =", p.opt, " | q optimum =", q.opt, "\n")
```

```{r}
model.ardl <- ardlDlm(formula = Yt ~ Xt, data = train, p = 2, q = 1)
summary(model.ardl)
AIC(model.ardl)
BIC(model.ardl)
```

Hasil menunjukkan bahwa $X_t$ dan $Y_{t-1}$ berpengaruh signifikan terhadap AQI pada taraf nyata 5%, sedangkan $X_{t-1}$ dan $X_{t-2}$ tidak signifikan. Model keseluruhan yang terbentuk adalah:

$$\hat{Y_t}=-0{,}2735+0{,}4904X_t-0{,}1095X_{t-1}-0{,}0023X_{t-2}+0{,}1891Y_{t-1}$$

## Peramalan dan Akurasi ARDL Lag Optimum

```{r}
fore.ardl <- forecast(model = model.ardl, x = test$Xt, h = nrow(test))
fore.ardl
mape.ardl <- MAPE(fore.ardl$forecasts, test$Yt)
mape.ardl
GoF(model.ardl)
```

# Perbandingan Kinerja Model

```{r}
akurasi <- data.frame(
  Model = c("Koyck", "DLM (q=1)", "DLM (q=10, optimum)", "ARDL (p=2,q=1, optimum)"),
  AIC = c(AIC(model.koyck), AIC(model.dlm1), AIC(model.dlm2), AIC(model.ardl)),
  BIC = c(BIC(model.koyck), BIC(model.dlm1), BIC(model.dlm2), BIC(model.ardl)),
  MAPE_Train = c(GoF(model.koyck)["model.koyck","MAPE"],
                 GoF(model.dlm1)["model.dlm1","MAPE"],
                 GoF(model.dlm2)["model.dlm2","MAPE"],
                 GoF(model.ardl)["model.ardl","MAPE"]),
  MAPE_Test  = c(mape.koyck, mape.dlm1, mape.dlm2, mape.ardl)
)
akurasi
```

Berdasarkan nilai **MAPE data uji**, model **ARDL (p=2, q=1)** dengan lag optimum memberikan performa peramalan terbaik (MAPE terkecil), diikuti oleh DLM (q=1), DLM (q=10), dan terakhir model Koyck. Model ARDL unggul karena mampu menangkap baik pengaruh lag dari X maupun dinamika autoregressive dari Y itu sendiri, sehingga peramalannya paling mendekati data aktual.

# Kesimpulan

1.  Lag optimum yang diperoleh: Koyck menggunakan struktur geometric lag (tidak memerlukan penentuan q secara eksplisit), DLM optimum pada **q = 10** (berdasarkan AIC), dan ARDL optimum pada **p = 2, q = 1** (berdasarkan AIC).
2.  Berdasarkan metrik **MAPE data uji**, model **ARDL (p=2, q=1)** merupakan model terbaik untuk meramalkan AQI menggunakan O3 sebagai prediktor, karena memiliki MAPE terkecil dan visualisasi peramalan yang paling mendekati data aktual.
