---
title: "Tugas-Pertemuan-2"
author: "Widianto  Sijabat"
date: "2026-08-29"
output: 
  html_document:
    theme: flatly
    highlight: tango
    toc: true
    toc_float:
      collapsed: false
      smooth_scroll: true
    number_sections: true
    df_print: paged
---

```{r setup, include=FALSE}
knitr::opts_chunk$set(
  echo = TRUE,
  warning = FALSE,
  message = FALSE,
  fig.align = "center",
  fig.width = 8,
  fig.height = 5
)
```

# Data Suhu Bogor 301-400

## Import Data

```{r}
library("forecast")
library("graphics")
library("TTR")
library("TSA")
library("readxl")
library("ggplot2")
```

```{r}
# Membaca data dari file Excel
data_full <- read_excel("C:/Users/AXIOO/Downloads/data suhu bogor 500 akhir.xlsx")

# Memotong data untuk observasi ke-301 hingga 400
data_bagian <- data_full[301:400, ]
ts_suhu <- ts(data_bagian$`temperature_2m_mean (°C)`)
head(data_bagian)
summary(ts_suhu)
```

## Eksplorasi Data

```{r}
View(data_bagian)
str(data_bagian)
dim(data_bagian)
```

## Membuat plot data deret waktu

```{r}
plot.ts(ts_suhu, col = "blue", lwd = 2,
        main = "Plot Suhu Rata-rata Bogor (Observasi 301 - 400)",
        xlab = "Periode", ylab = "Suhu (°C)")
grid()
```

## Terapkan metode pemulusan

### Single Moving Average (SMA)

$$S_t = \frac{1}{m} \sum_{i=t-m+1}^{t} X_i$$

$$F_t = S_{t-1}, F_{n,h} = S_n$$

##### Menghitung Single Moving Average (SMA)

```{r}
data.sma <- SMA(ts_suhu, n = 4)
data.sma
```

##### Peramalan

```{r}
data.ramal <- c(NA, data.sma)
data.ramal # forecast 1 periode ke depan
```

##### Penggabungan data aktual, hasil pemulusan, dan ramalan

```{r}
data.gab <- cbind(
  aktual = c(ts_suhu, rep(NA, 24)),
  pemulusan = c(data.sma, rep(NA, 24)),
  ramalan = c(data.ramal, rep(data.ramal[length(data.ramal)], 23))
)

data.gab # forecast 24 periode ke depan
```

##### Visual SMA

```{r}
# Plot Data Aktual
ts.plot(ts_suhu, xlab = "Time Period 301-400", ylab = "Suhu (°C)", main = "SMA N=4 Data Suhu Bogor")
points(ts_suhu)

# Garis Pemulusan (kolom 2) dan Ramalan (kolom 3)
lines(data.gab[, 2], col = "green", lwd = 2)
lines(data.gab[, 3], col = "red", lwd = 2)

# Legenda
legend("topleft", 
       c("data aktual", "data pemulusan", "data peramalan"), 
       lty = 8, 
       col = c("black", "green", "red"), 
       cex = 0.5)
```

$$SSE = \sum_{t=1}^{n} (y_t - \hat{y}_t)^2$$

$$MSE = \frac{1}{n} \sum_{t=1}^{n} (y_t - \hat{y}_t)^2$$

$$MAPE = \frac{1}{n} \sum_{t=1}^{n} \left|\frac{y_t - \hat{y}_t}{y_t}\right| * 100$$

#### Akurasi Data Latih SMA

```{r}
#Menghitung nilai keakuratan data latih
train_ma.ts <- ts(ts_suhu[1:80])
error_train.sma <- train_ma.ts - data.ramal[1:length(train_ma.ts)]

SSE_train.sma  <- sum(error_train.sma[5:length(train_ma.ts)]^2)
MSE_train.sma  <- mean(error_train.sma[5:length(train_ma.ts)]^2)
MAPE_train.sma <- mean(abs((error_train.sma[5:length(train_ma.ts)] / train_ma.ts[5:length(train_ma.ts)]) * 100))

akurasi_train.sma <- matrix(c(SSE_train.sma, MSE_train.sma, MAPE_train.sma))
row.names(akurasi_train.sma) <- c("SSE", "MSE", "MAPE")
colnames(akurasi_train.sma) <- c("Akurasi m = 4")
akurasi_train.sma
```

Dalam hal ini nilai MAPE data latih pada metode pemulusan SMA sekitar 2%, nilai ini dapat dikategorikan sebagai nilai akurasi yang sangat baik.

#### Akurasi Data UJi SMA

```{r}
#Menghitung nilai keakuratan data uji
test_ma.ts <- ts(ts_suhu[81:100])
error_test.sma <- test_ma.ts - data.gab[81:100, "ramalan"]

SSE_test.sma  <- sum(error_test.sma^2)
MSE_test.sma  <- mean(error_test.sma^2)
MAPE_test.sma <- mean(abs((error_test.sma / test_ma.ts) * 100))

akurasi_test.sma <- matrix(c(SSE_test.sma, MSE_test.sma, MAPE_test.sma))
row.names(akurasi_test.sma) <- c("SSE", "MSE", "MAPE")
colnames(akurasi_test.sma) <- c("Akurasi m = 4")
akurasi_test.sma
```

Perhitungan akurasi menggunakan data latih menghasilkan nilai MAPE yang kurang dari 10% sehingga nilai akurasi ini dapat dikategorikan sebagai sangat baik.

### Double Moving Average (DMA)

- **Tahap I:**

$$S_{1,t} = \frac{1}{m} \sum_{i=t-m+1}^{t} X_i$$

- **Tahap II:**

$$S_{2,t} = \frac{1}{m} \sum_{i=t-m+1}^{t} S_{1,i}$$

Forecast $h$ langkah ke depan dihitung dengan:

$$F_{2,t,t+h} = A_t + B_t \,(h)$$

dengan komponen level ($A_t$) dan tren ($B_t$):

$$A_t = 2S_{1,t} - S_{2,t}
\qquad\text{dan}\qquad
B_t = \frac{2}{m-1}\,\big(S_{1,t} - S_{2,t}\big)$$

##### Menghitung Double Moving Average (DMA)

```{r}
dma <- SMA(data.sma, n = 4)
At <- 2 * data.sma - dma
Bt <- 2 / (4 - 1) * (data.sma - dma)
data.dma <- At + Bt
data.ramal2 <- c(NA, data.dma)

t = 1:24
f = c()

for (i in t) {
  f[i] = At[length(At)] + Bt[length(Bt)] * (i)
}

data.gab2 <- cbind(
  aktual = c(ts_suhu, rep(NA, 24)), 
  pemulusan1 = c(data.sma, rep(NA, 24)),
  pemulusan2 = c(dma, rep(NA, 24)),
  At = c(At, rep(NA, 24)), 
  Bt = c(Bt, rep(NA, 24)),
  ramalan = c(data.ramal2, f[-1])
)

data.gab2
```

##### Visual DMA

```{r}
# Plot Data Aktual
ts.plot(ts_suhu, xlab = "Time Period 301-400", ylab = "Suhu (°C)", main = "DMA N=4 Data Suhu Bogor")
points(ts_suhu)

# Garis Pemulusan (kolom 3: pemulusan2/dma) dan Ramalan (kolom 6: ramalan)
lines(data.gab2[, 3], col = "green", lwd = 2)
lines(data.gab2[, 6], col = "red", lwd = 2)

# Legenda
legend("topleft", 
       c("data aktual", "data pemulusan", "data peramalan"), 
       lty = 8, 
       col = c("black", "green", "red"), 
       cex = 0.8)
```

#### Akurasi Data Latih DMA

```{r}
# Menghitung nilai keakuratan data latih DMA
error_train.dma <- train_ma.ts - data.ramal2[1:length(train_ma.ts)]

SSE_train.dma  <- sum(error_train.dma[8:length(train_ma.ts)]^2)
MSE_train.dma  <- mean(error_train.dma[8:length(train_ma.ts)]^2)
MAPE_train.dma <- mean(abs((error_train.dma[8:length(train_ma.ts)] / train_ma.ts[8:length(train_ma.ts)]) * 100))

akurasi_train.dma <- matrix(c(SSE_train.dma, MSE_train.dma, MAPE_train.dma))
row.names(akurasi_train.dma) <- c("SSE", "MSE", "MAPE")
colnames(akurasi_train.dma) <- c("Akurasi m = 4")
akurasi_train.dma
```

Perhitungan akurasi pada data latih menggunakan nilai MAPE menghasilkan nilai MAPE yang kurang dari 10% sehingga dikategorikan sangat baik. \#### Akurasi Data Uji DMA

```{r}
# Menghitung nilai keakuratan data uji DMA
error_test.dma <- test_ma.ts - data.gab2[81:100, 6]

SSE_test.dma  <- sum(error_test.dma^2)
MSE_test.dma  <- mean(error_test.dma^2)
MAPE_test.dma <- mean(abs((error_test.dma / test_ma.ts) * 100))

akurasi_test.dma <- matrix(c(SSE_test.dma, MSE_test.dma, MAPE_test.dma))
row.names(akurasi_test.dma) <- c("SSE", "MSE", "MAPE")
colnames(akurasi_test.dma) <- c("Akurasi m = 4")
akurasi_test.dma
```

Perhitungan akurasi menggunakan data uji menghasilkan nilai MAPE yang kurang dari 10% sehingga nilai akurasi ini dapat dikategorikan sebagai sangat baik.

### Single Exponential Smoothing (SES)

Nilai pemulusan pada periode ke-t didapat dari persamaan:

$$ \tilde{y}_T=\lambda y_t+(1-\lambda)\tilde{y}_{T-1} $$

Nilai parameter $\lambda$ adalah nilai antara 0 dan 1.

Nilai pemulusan periode ke-t bertindak sebagai nilai ramalan pada periode ke-$(T+\tau)$.

$$ \tilde{y}_{T+\tau}(T)=\tilde{y}_T $$ \##### Pemulusan

```{r}
ses.1 <- ses(train_ma.ts, h = 20, alpha = 0.2)
plot(ses.1)
ses.1
```

##### gambar hasil pemulusan

```{r}
plot(ses.1, ylab = "Suhu (°C)", xlab = "Periode", 
     main = "Single Exponential Smoothing (Alpha = 0.2) Data Suhu Bogor")
lines(fitted(ses.1), col = "red")
```

```{r}
# Pemodelan SES menggunakan fungsi HoltWinters (alpha = 0.2)
ses1 <- HoltWinters(train_ma.ts, gamma = FALSE, beta = FALSE, alpha = 0.2)
plot(ses1)

# Ramalan 20 periode ke depan (sesuai jumlah data uji)
ramalan1 <- forecast(ses1, h = 20)
ramalan1
```

```{r}
#SES
ses.opt <- ses(train_ma.ts, h = 20, alpha = NULL)
plot(ses.opt)
ses.opt

#Lamda Optimum Holt Winter
HWopt <- HoltWinters(train_ma.ts, gamma = FALSE, beta = FALSE, alpha = NULL)
HWopt
plot(HWopt)

#ramalan
ramalanopt <- forecast(HWopt, h = 20)
ramalanopt
```

#### Akurasi Data Latih

```{r}
# Keakuratan Metode
# Pada data training

# SES dengan alpha = 0.2
SSE1 <- ses1$SSE
MSE1 <- ses1$SSE / length(train_ma.ts)
RMSE1 <- sqrt(MSE1)

akurasi1 <- matrix(c(SSE1, MSE1, RMSE1))
row.names(akurasi1) <- c("SSE", "MSE", "RMSE")
colnames(akurasi1) <- c("Akurasi lamda=0.2")
akurasi1

# SES dengan alpha optimum (HWopt)
SSE2 <- HWopt$SSE
MSE2 <- HWopt$SSE / length(train_ma.ts)
RMSE2 <- sqrt(MSE2)

akurasi2 <- matrix(c(SSE2, MSE2, RMSE2))
row.names(akurasi2) <- c("SSE", "MSE", "RMSE")
colnames(akurasi2) <- c("Akurasi lamda optimum")
akurasi2

```

#### Akurasi Data Uji

```{r}
# Pada data testing

# Jumlah observasi uji
n_test <- length(test_ma.ts)

# Error (ramalan - aktual)
e1   <- as.numeric(ramalan1$mean)[1:n_test] - as.numeric(test_ma.ts)
eopt <- as.numeric(ramalanopt$mean)[1:n_test] - as.numeric(test_ma.ts)

# SSE / MSE / RMSE untuk masing-masing model
SSEtesting1  <- sum(e1^2,  na.rm = TRUE)
MSEtesting1  <- mean(e1^2, na.rm = TRUE)
RMSEtesting1 <- sqrt(MSEtesting1)

SSEtestingopt  <- sum(eopt^2,  na.rm = TRUE)
MSEtestingopt  <- mean(eopt^2, na.rm = TRUE)
RMSEtestingopt <- sqrt(MSEtestingopt)

# Tabel ringkas
akurasitesting_SSE <- matrix(c(SSEtesting1, SSEtestingopt),
                             nrow = 2,
                             dimnames = list(c("SSE1 (alpha=0.2)", "SSEopt"), "Nilai"))

akurasitesting_MSE <- matrix(c(MSEtesting1, MSEtestingopt),
                             nrow = 2,
                             dimnames = list(c("MSE1 (alpha=0.2)", "MSEopt"), "Nilai"))

akurasitesting_RMSE <- matrix(c(RMSEtesting1, RMSEtestingopt),
                              nrow = 2,
                              dimnames = list(c("RMSE1 (alpha=0.2)", "RMSEopt"), "Nilai"))

# Menampilkan hasil
akurasitesting_SSE
akurasitesting_MSE
akurasitesting_RMSE
```

```{r}
# Mengukur akurasi peramalan SES dengan fungsi accuracy()
accuracy(ramalan1, as.numeric(test_ma.ts))
accuracy(ramalanopt, as.numeric(test_ma.ts))
```

### Double Exponential Smoothing (DES)

```{r}
# Pemodelan DES menggunakan fungsi HoltWinters (gamma = FALSE untuk non-musiman)
des.1 <- HoltWinters(train_ma.ts, gamma = FALSE, beta = 0.2, alpha = 0.2)
plot(des.1)

# Ramalan 
ramalandes1 <- forecast(des.1, h = 20)
ramalandes1
```

##### Pembanding plot data latih dan data uji

```{r}
#### Visualisasi DES (Garis Pemulusan & Peramalan)

# Plot Data Aktual
plot(ts_suhu, xlab = "Periode", ylab = "Suhu (°C)", main = "DES (Alpha = 0.2, Beta = 0.2) Data Suhu Bogor")

# Garis Pemulusan/Fitted (Biru Putus-putus) dan Ramalan (Merah)
lines(des.1$fitted[, 1], lty = 2, col = "blue", lwd = 2)
lines(ramalandes1$mean, col = "red", lwd = 2)

# Legenda
legend("topleft", 
       c("data aktual", "data pemulusan", "data peramalan"), 
       col = c("black", "blue", "red"), 
       lty = c(1, 2, 1), 
       lwd = c(1, 2, 2), 
       cex = 0.8)
```

##### Untuk mendapatkan nilai parameter optimum dari DES, argumen `alpha` dan `beta` dapat dibuat `NULL` seperti berikut.

```{r}
# Pemodelan DES dengan nilai alpha dan beta optimum (gamma = FALSE)
des.opt <- HoltWinters(train_ma.ts, gamma = FALSE)
des.opt
plot(des.opt)

# Peramalan 20 periode ke depan (sesuai jumlah data uji)
ramalandesopt <- forecast(des.opt, h = 20)
ramalandesopt
```

#### Akurasi Data Latih DES

```{r}
# Akurasi Data Training DES

# DES dengan alpha = 0.2 dan beta = 0.2
ssedes.train1 <- des.1$SSE
msedes.train1 <- ssedes.train1 / length(train_ma.ts)
sisaandes1    <- ramalandes1$residuals
head(sisaandes1)

mapedes.train1 <- sum(abs(sisaandes1[3:length(train_ma.ts)] / train_ma.ts[3:length(train_ma.ts)]) * 100) / length(train_ma.ts)

akurasides.1 <- matrix(c(ssedes.train1, msedes.train1, mapedes.train1))
row.names(akurasides.1) <- c("SSE", "MSE", "MAPE")
colnames(akurasides.1)  <- c("Akurasi alpha=0.2 dan beta=0.2")
akurasides.1

# DES Optimum
ssedes.opt <- des.opt$SSE
msedes.opt <- ssedes.opt / length(train_ma.ts)
sisaandesopt <- ramalandesopt$residuals
head(sisaandesopt)

mapedes.opt <- sum(abs(sisaandesopt[3:length(train_ma.ts)] / train_ma.ts[3:length(train_ma.ts)]) * 100) / length(train_ma.ts)

akurasides.opt <- matrix(c(ssedes.opt, msedes.opt, mapedes.opt))
row.names(akurasides.opt) <- c("SSE", "MSE", "MAPE")
colnames(akurasides.opt)  <- c("Akurasi DES Optimum")
akurasides.opt
```

#### Akurasi Data Uji DES

```{r}
selisihdes1 <- as.numeric(ramalandes1$mean) - as.numeric(test_ma.ts)
selisihdes1

selisihdesopt <- as.numeric(ramalandesopt$mean) - as.numeric(test_ma.ts)
selisihdesopt

SSEtestingdes1  <- sum(selisihdes1^2)
MSEtestingdes1  <- SSEtestingdes1 / length(test_ma.ts)
MAPEtestingdes1 <- sum(abs(selisihdes1 / as.numeric(test_ma.ts)) * 100) / length(test_ma.ts)

SSEtestingdesopt  <- sum(selisihdesopt^2)
MSEtestingdesopt  <- SSEtestingdesopt / length(test_ma.ts)
MAPEtestingdesopt <- sum(abs(selisihdesopt / as.numeric(test_ma.ts)) * 100) / length(test_ma.ts)

akurasitestingdes <- matrix(c(SSEtestingdes1, MSEtestingdes1, MAPEtestingdes1,
                              SSEtestingdesopt, MSEtestingdesopt, MAPEtestingdesopt),
                            nrow = 3, ncol = 2)

row.names(akurasitestingdes) <- c("SSE", "MSE", "MAPE")
colnames(akurasitestingdes)  <- c("des ske1", "des opt")
akurasitestingdes
```

### Perbandingan SES vs DES

```{r}
MSEfull <- matrix(c(MSEtesting1, MSEtestingopt,
                    MSEtestingdes1, MSEtestingdesopt),
                  nrow = 2, ncol = 2)

row.names(MSEfull) <- c("ske 1", "ske opt")
colnames(MSEfull)  <- c("ses", "des")
MSEfull
```

### Winter Aditif

Perhitungan dengan model aditif dilakukan jika plot data asli menunjukkan fluktuasi musiman yang relatif stabil (konstan). \##### Pemulusan

```{r}
# 1. Membuat objek time series dengan frekuensi musiman
train_hw.ts <- ts(ts_suhu[1:80], frequency = 7)

# 2. Pemulusan dengan winter aditif (Parameter Tebakan Manual)
winter1 <- HoltWinters(train_hw.ts, alpha = 0.2, beta = 0.1, gamma = 0.1, seasonal = "additive")
winter1$fitted
xhat1 <- winter1$fitted[, 1]

# 3. Pemulusan dengan winter aditif (Parameter Optimum)
winter1.opt <- HoltWinters(train_hw.ts, alpha = NULL, beta = NULL, gamma = NULL, seasonal = "additive")
winter1.opt
winter1.opt$fitted
xhat1.opt <- winter1.opt$fitted[, 1]
```

##### Peramalan

```{r}
forecast1     <- predict(winter1, n.ahead = 20)
forecast1.opt <- predict(winter1.opt, n.ahead = 20)
forecast1
forecast1.opt
```

##### Plot Deret Waktu

```{r}
# Plot time series Winter Aditif
plot(train_hw.ts, main = "Winter Aditif (Manual vs Optimum)", type = "l", col = "black",
     xlim = c(1, 15), ylim = c(22, 30), xlab = "Periode (Minggu)", ylab = "Suhu (°C)")
lines(xhat1, type = "l", col = "red")
lines(xhat1.opt, type = "l", col = "blue")
lines(forecast1, type = "l", col = "red", lty = 2)
lines(forecast1.opt, type = "l", col = "blue", lty = 2)
legend("topleft", c("Actual Data", expression(paste(winter1)),
                   expression(paste(winter1.opt))), cex = 0.7,
       col = c("black", "red", "blue"), lty = 1)
```

#### Akurasi Data Latih

```{r}
# Akurasi data training Winter Aditif

SSE1 <- winter1$SSE
MSE1 <- winter1$SSE / length(train_hw.ts)
RMSE1 <- sqrt(MSE1)
akurasi1 <- matrix(c(SSE1, MSE1, RMSE1))
row.names(akurasi1) <- c("SSE", "MSE", "RMSE")
colnames(akurasi1) <- c("Akurasi")
akurasi1

SSE1.opt <- winter1.opt$SSE
MSE1.opt <- winter1.opt$SSE / length(train_hw.ts)
RMSE1.opt <- sqrt(MSE1.opt)
akurasi1.opt <- matrix(c(SSE1.opt, MSE1.opt, RMSE1.opt))
row.names(akurasi1.opt) <- c("SSE1.opt", "MSE1.opt", "RMSE1.opt")
colnames(akurasi1.opt) <- c("Akurasi")
akurasi1.opt

akurasi1.train = data.frame(Model_Winter = c("Winter 1", "Winter1 optimal"),
                            Nilai_SSE = c(SSE1, SSE1.opt),
                            Nilai_MSE = c(MSE1, MSE1.opt),
                            Nilai_RMSE = c(RMSE1, RMSE1.opt))
akurasi1.train
```

#### Akurasi Data Uji

```{r}
# Akurasi Data Testing Winter Aditif

forecast1_df <- data.frame(forecast1)
testing.ts_df <- data.frame(Yt = as.numeric(test_ma.ts))

selisih1 <- forecast1_df[, 1] - testing.ts_df$Yt
SSEtesting1 <- sum(selisih1^2)
MSEtesting1 <- SSEtesting1 / nrow(testing.ts_df)

forecast1.opt_df <- data.frame(forecast1.opt)
selisih1.opt <- forecast1.opt_df[, 1] - testing.ts_df$Yt
SSEtesting1.opt <- sum(selisih1.opt^2)
MSEtesting1.opt <- SSEtesting1.opt / nrow(testing.ts_df)

akurasi_testing <- data.frame(
  Model = c("Model1", "Model Optimum"),
  SSE   = c(SSEtesting1, SSEtesting1.opt),
  MSE   = c(MSEtesting1, MSEtesting1.opt)
)

akurasi_testing
```

### Winter Winter Multiplikatif

Model multiplikatif digunakan cocok digunakan jika plot data asli menunjukkan fluktuasi musiman yang bervariasi.

##### Pemulusan

```{r}
# Pemulusan dengan winter multiplikatif (Parameter Tebakan Manual)
winter2 <- HoltWinters(train_hw.ts, alpha = 0.2, beta = 0.1, gamma = 0.3, seasonal = "multiplicative")
winter2$fitted
xhat2 <- winter2$fitted[, 1]

# Pemulusan dengan winter multiplikatif (Parameter Optimum)
winter2.opt <- HoltWinters(train_hw.ts, alpha = NULL, beta = NULL, gamma = NULL, seasonal = "multiplicative")
winter2.opt
winter2.opt$fitted
xhat2.opt <- winter2.opt$fitted[, 1]
```

##### Peramalan

```{r}
forecast2     <- predict(winter2, n.ahead = 20)
forecast2.opt <- predict(winter2.opt, n.ahead = 20)

forecast2
forecast2.opt
```

##### Plot Deret Waktu

```{r}
plot(train_hw.ts, main = "Winter Multiplikatif (Manual vs Optimum)", type = "l", col = "black",
     xlim = c(1, 15), ylim = c(22, 30), xlab = "Periode (Minggu)", ylab = "Suhu (°C)")
lines(xhat2, type = "l", col = "red")
lines(xhat2.opt, type = "l", col = "blue")
lines(forecast2, type = "l", col = "red", lty = 2)
lines(forecast2.opt, type = "l", col = "blue", lty = 2)
legend("topleft", c("Actual Data", expression(paste(winter2)),
                   expression(paste(winter2.opt))), cex = 0.7,
       col = c("black", "red", "blue"), lty = 1)
```

#### Akurasi Data Latih Winter Winter Multiplikatif

```{r}
SSE2 <- winter2$SSE
MSE2 <- winter2$SSE / length(train_hw.ts)
RMSE2 <- sqrt(MSE2)
akurasi2 <- matrix(c(SSE2, MSE2, RMSE2))
row.names(akurasi2) <- c("SSE2", "MSE2", "RMSE2")
colnames(akurasi2) <- c("Akurasi Winter 2")
akurasi2

SSE2.opt <- winter2.opt$SSE
MSE2.opt <- winter2.opt$SSE / length(train_hw.ts)
RMSE2.opt <- sqrt(MSE2.opt)
akurasi2.opt <- matrix(c(SSE2.opt, MSE2.opt, RMSE2.opt))
row.names(akurasi2.opt) <- c("SSE2.opt", "MSE2.opt", "RMSE2.opt")
colnames(akurasi2.opt) <- c("Akurasi")
akurasi2.opt

akurasi2.train = data.frame(Model_Winter = c("Winter 2", "Winter 2 optimal"),
                            Nilai_SSE = c(SSE2, SSE2.opt),
                            Nilai_MSE = c(MSE2, MSE2.opt),
                            Nilai_RMSE = c(RMSE2, RMSE2.opt))
akurasi2.train
```

#### Akurasi Data Uji Winter Winter Multiplikatif

```{r}
# Akurasi Data Testing Winter Multiplikatif

forecast2_df <- data.frame(forecast2)
testing.ts_df <- data.frame(Yt = as.numeric(test_ma.ts))

selisih2 <- forecast2_df[, 1] - testing.ts_df$Yt
SSEtesting2 <- sum(selisih2^2)
MSEtesting2 <- SSEtesting2 / nrow(testing.ts_df)
MAPEtesting2 <- mean(abs(selisih2 / testing.ts_df$Yt) * 100)

forecast2.opt_df <- data.frame(forecast2.opt)
selisih2.opt <- forecast2.opt_df[, 1] - testing.ts_df$Yt
SSEtesting2.opt <- sum(selisih2.opt^2)
MSEtesting2.opt <- SSEtesting2.opt / nrow(testing.ts_df)
MAPEtesting2.opt <- mean(abs(selisih2.opt / testing.ts_df$Yt) * 100)

# Merapikan dalam tabel
akurasi_testing2 <- data.frame(
  Model = c("Model2", "Model2 Optimal"),
  SSE   = c(SSEtesting2, SSEtesting2.opt),
  MSE   = c(MSEtesting2, MSEtesting2.opt),
  MAPE  = c(MAPEtesting2, MAPEtesting2.opt)
)

akurasi_testing2
```

### Perbandingan Metode & Kesimpulan

```{r}
# Menghitung MAPE Latih & Uji Tambahan untuk Melengkapi Tabel Perbandingan
MAPE_train.ses <- mean(abs(as.numeric(residuals(HWopt)) / as.numeric(train_ma.ts)) * 100, na.rm = TRUE)
MAPE_test.ses  <- mean(abs(as.numeric(eopt) / as.numeric(test_ma.ts)) * 100, na.rm = TRUE)

MAPE_train.w1  <- mean(abs((as.numeric(winter1.opt$fitted[, 1]) - as.numeric(train_hw.ts[8:80])) / as.numeric(train_hw.ts[8:80])) * 100, na.rm = TRUE)
MAPE_test.w1   <- mean(abs(as.numeric(selisih1.opt) / testing.ts_df$Yt) * 100, na.rm = TRUE)

MAPE_train.w2  <- mean(abs((as.numeric(winter2.opt$fitted[, 1]) - as.numeric(train_hw.ts[8:80])) / as.numeric(train_hw.ts[8:80])) * 100, na.rm = TRUE)
MAPE_test.w2   <- mean(abs(as.numeric(selisih2.opt) / testing.ts_df$Yt) * 100, na.rm = TRUE)

# Tabel Perbandingan Metode
perbandingan <- data.frame(
  Metode = c("SMA (m=4)", "DMA (m=4)", "SES (alpha optimum)",
             "DES (alpha & beta optimum)",
             "Winter Aditif Optimum", "Winter Multiplikatif Optimum"),
  SSE_Latih  = c(SSE_train.sma, SSE_train.dma, HWopt$SSE, ssedes.opt, SSE1.opt, SSE2.opt),
  MSE_Latih  = c(MSE_train.sma, MSE_train.dma, HWopt$SSE/length(train_ma.ts), msedes.opt, MSE1.opt, MSE2.opt),
  MAPE_Latih = c(MAPE_train.sma, MAPE_train.dma, MAPE_train.ses, mapedes.opt, MAPE_train.w1, MAPE_train.w2),
  SSE_Uji    = c(SSE_test.sma, SSE_test.dma, SSEtestingopt, SSEtestingdesopt, SSEtesting1.opt, SSEtesting2.opt),
  MSE_Uji    = c(MSE_test.sma, MSE_test.dma, MSEtestingopt, MSEtestingdesopt, 
                 SSEtesting1.opt / length(test_ma.ts), SSEtesting2.opt / length(test_ma.ts)),
  MAPE_Uji   = c(MAPE_test.sma, MAPE_test.dma, MAPE_test.ses, MAPEtestingdesopt, MAPE_test.w1, MAPE_test.w2)
)

perbandingan
```

#### Kesimpulan & Pemilihan Metode Terbaik

Berdasarkan hasil evaluasi kriteria kebaikan model (*goodness of fit*) pada data uji (*testing*), diperoleh kesimpulan sebagai berikut:

1.  **Metode Terbaik:** Metode *Double Moving Average* (DMA, m=4) memberikan tingkat akurasi paling presisi pada data uji dengan nilai error terendah (MSE Uji = 0,475594 dan MAPE Uji = 2,1153%), disusul oleh *Single Moving Average* (SMA, m=4) dengan MSE Uji = 0,482750 dan MAPE Uji = 2,2575%. Kedua metode berbasis rata-rata bergerak ini unggul karena cocok dengan karakteristik data yang stasioner dan tidak bertren.

2.  **Karakteristik Data Suhu:** Data suhu harian di Bogor pada periode ini bersifat stasioner — bergerak fluktuatif di sekitar nilai rata-rata — tanpa tren jangka panjang yang kuat maupun pola musiman yang dominan.

3.  **Analisis Kinerja Metode Lain:**

    - Metode *Double Exponential Smoothing*/DES (Holt) menghasilkan error tertinggi pada data uji (MSE Uji = 8,484491 dan MAPE Uji = 9,1486%), karena metode ini memaksakan adanya komponen tren yang sebenarnya tidak relevan pada data stasioner ini, sehingga hasil peramalan menyimpang jauh (*overfitting* terhadap pola tren yang tidak ada).

    - Metode *Single Exponential Smoothing*/SES (alpha optimum) tampil di posisi menengah dengan MSE Uji = 0,596183 dan MAPE Uji = 2,4184%, sedikit kalah akurat dibanding SMA dan DMA karena hanya mengandalkan level tanpa mempertimbangkan pola apa pun.

    - Metode Holt-Winters (Aditif dan Multiplikatif optimum) menunjukkan performa yang cukup baik dan stabil dengan MAPE Uji berkisar 2,35% (Aditif: 2,3527%; Multiplikatif: 2,3468%), namun presisinya masih sedikit di bawah metode moving average (SMA dan DMA) — wajar, karena asumsi pola musiman mingguan yang digunakan model ini tidak sepenuhnya sesuai dengan karakteristik data yang memang tidak menunjukkan musiman dominan (sesuai poin 2).

**Kesimpulan akhir:** untuk meramalkan suhu rata-rata harian Bogor pada rentang data ini, metode *moving average* sederhana (DMA/SMA) lebih direkomendasikan dibanding metode berbasis exponential smoothing atau Holt-Winters, karena kesederhanaan model ini justru selaras dengan sifat data yang stasioner tanpa tren maupun musiman kuat.
